臺灣雲林地方法院民事判決　　　　　　　　 94年度訴字第9號
原　　　告　丙○○
訴訟代理人　甲○○
被　　　告　乙○○
上列當事人間請求返還土地等事件，本院於民國94年3 月30日言
詞辯論終結，判決如下：
    主  文
被告應將坐落雲林縣麥寮鄉○○段一七九一地號、地目田、面積
一七八五點二四平方公尺土地及同段一七九二地號、地目田、面
積一七八五點二四平方公尺土地之地上物清除，並將上開土地交
還原告。
被告應給付原告新臺幣捌萬玖仟貳佰陸拾貳元。
訴訟費用由被告負擔。
本判決於原告以新台幣玖拾捌萬壹仟捌佰捌拾貳元為被告供擔保
後，得為假執行。但被告如於假執行程序實施前，以新臺幣貳佰
玖拾肆萬伍仟陸佰肆拾陸元為原告預供擔保，得免為假執行。
    事實及理由
一、原告起訴主張：坐落雲林縣麥寮鄉○○段1791地號、地目田
    、面積1785.24 平方公尺及同段1792地號、地目田、面積17
    85.24 平方公尺土地（下稱系爭土地）為原告於民國（下同
    ）81年3 月2 日因買賣而取得，並於同年4 月13日辦妥所有
    權移轉登記，然為被告長期占有使用。原告曾對被告提起交
    還土地之民事訴訟，經臺灣高等法院臺南分院（下稱臺南高
    分院）及最高法院以被告與系爭土地原所有人許定厚間訂有
    租賃契約，該租賃契約對受讓系爭土地之原告仍繼續存在為
    由，判決原告敗訴確定。被告既主張其對系爭土地有租賃權
    存在，又拒不給付租金，經原告於93年10月26日以麥寮郵局
    第68號存證信函催告被告應於同年11月2 日前繳付最近五年
    租金新臺幣（下同）89,262元，惟屆期仍未給付，原告乃於
    93 年11 月8 日，再以麥寮郵局第72號存證信函通知被告，
    終止雙方之租賃契約。被告對系爭土地之租賃權既經原告終
    止而不存在，其繼續占有使用系爭土地，即屬無權占有。為
    此，依據民法第767 條前段及同法第439 條、第440 條之規
    定，請求判決被告應將系爭土地之地上物清除，將該土地交
    還原告，及給付最近5 年租金89,262元，並陳明願供擔保聲
    請宣告假執行。
二、被告則辯以：系爭土地重劃前地號為雲林縣麥寮鄉○○○段
    224 、224 之5 、224 之6 號，重劃後應係麥寮鄉○○段17
    90、1791、1792地號三筆土地。系爭土地原為訴外人許品所
    有，許品死亡後，由其7 子即訴外人許夜吟、許誦詩、許隆
    昌、許從、許定厚、許配、許志登繼承，每人應有部分各七
    分之一，許夜吟過世後，由被告及其弟許萬春繼承其應繼分
    ，應有部分各十四分之一。嗣因被告祖先有兩位於年少時夭
    折（俗稱倒房），許夜吟等7 人決定由被告之父許夜吟及叔
    父許定厚繼承香煙地，惟許夜吟等7 人原有持分仍登記於原
    持有人名下。因許定厚早年即移民泰國，未能祭祀祖先，乃
    囑託被告及其弟許萬春代為祭祀、管理系爭土地，並代繳田
    賦與農田水利費。75年7 月15日原告之父許志登至泰國，取
    得其胞兄許定厚之委任與授權書，藉處理許定厚所有土地於
    重劃後辦理登記過戶手續之便，竟於75年8 月8 日偽造許定
    厚授權許志登將系爭土地贈與給原告之契約書，並於75年10
    月27日辦妥登記，原告於76年1 月27日再將系爭土地贈與給
    許志登，並辦妥移轉登記。許定厚知悉上開事實後，要求許
    志登恢復原狀，然許志登置之不理，於81年4 月13日又逕以
    買賣為由，將系爭土地移轉登記予原告。原告係以非法方式
    取得系爭土地，原告並非系爭土地之真正所有權人，兩造間
    並無租賃關係存在等語，並聲明：原告之訴駁回。
三、兩造不爭執之事實：
  (一)、原告為系爭1791、1792地號土地登記簿上登載之所有人。
  (二)、被告自原告於81年4 月13日以買賣為原因，登記為系爭土
      地之所有人至今，從未給付原告租金，期間已逾5年。
  (三)、原告於93年10月26日以麥寮郵局第68號存證信函催告被告
      應於93年11月2 日前繳付最近5 年之租金，然被告並未如
      期繳付。
  (四)、原告於93年11月8 日以麥寮郵局第72號存證信函終止兩造
      間之租賃契約。
四、本件兩造之主要爭點在於：原告是否為系爭土地之所有人？
    兩造間是否有租賃關係存在？上開租賃契約是否已經終止？
    原告得否本於所有權之作用，請求被告將系爭土地之地上物
    清除，並將該土地交還原告？原告得請求被告給付之金額為
    何？茲分述如下：
  (一)、原告為系爭土地之所有人：
      原告主張系爭土地為其所有一節，業據原告提出系爭土地
      登記謄本為證。被告雖辯稱系爭土地原為訴外人許夜吟、
      許誦詩、許隆昌、許從、許定厚、許配、許志登所共有，
      每人應有部分各七分之一，許夜吟過世後，由被告及其弟
      許萬春繼承其應繼分，應有部分各十四分之一，原告以非
      法方式將系爭土地登記於自己名下，實則原告並非系爭土
      地之真正所有權人等語。惟按土地所有權之誰屬，應依土
      地登記簿之登載為依據，縱令其登記有錯誤或其他瑕疵，
      在未依法塗銷此項登記以前，即難謂登記簿上所載之所有
      權人，不得本於所有人之地位行使權利（最高法院82年度
      第2 次民事庭會議決議意旨參照）。本件系爭土地之土地
      登記簿既登載原告為所有人，在未依法塗銷該登記以前，
      即不得否認原告為系爭土地所有人之事實，原告自得本於
      所有人之地位主張權利。是縱被告抗辯原告係以非法方式
      取得系爭土地等語為真，在該登記未被塗銷以前，即難謂
      原告非系爭土地之所有人。
  (二)、兩造間有租賃關係存在：
      查系爭土地（重劃前為雲林縣麥寮鄉○○○段224 、224
      之5 、224 之6 三筆土地）自臺灣光復後迄今，均由被告
      之父及被告耕作，並由被告繳納田賦、水利會費，而原所
      有權人許定厚亦同意被告占有耕作，被告嗣更交付許定厚
      租金，其金額雖屬不定，且未約定租期，但被告占有使用
      系爭土地係屬有償，許定厚與被告間有租賃關係存在。之
      後系爭土地移轉登記予原告，依88年4 月21日修正前民法
      第425 條之規定，上開租賃契約對於系爭土地登記簿上登
      載為受讓人之原告，仍繼續存在等情，業經臺南高分院82
      年度上更(一)字第90號及最高法院93年度上字第2851號原告
      對被告提起交還土地事件中判決確定，有上開民事判決在
      卷足憑，證實兩造間確有租賃關係存在。
  (三)、兩造間之租賃契約已經終止：
    1.按以自任耕作為目的，約定支付地租，使用他人之農地者
      ，為耕地租用，土地法第106 條第1 項定有明文。查系爭
      土地坐落之位置為一般農業區，編定之使用地類別為農牧
      用地，有土地登記謄本在卷可明。而系爭土地自臺灣光復
      後即由被告之父及被告耕作，種植農作物，重劃後依然，
      亦為兩造所不爭執，並有原告提出之照片八張可證（見本
      院卷第85至88頁），復經本院至現場勘驗屬實，有勘驗筆
      錄及現場照片在卷可按（見本院卷第131 至135 頁），足
      見兩造間之租賃契約係屬耕地租用性質，依特別法優於普
      通法之原則，本應優先適用耕地三七五減租條例之規定。
      然適用耕地三七五減租條例之耕地租賃，必為定期租賃，
      而無不定期租賃，此觀耕地三七五減租條例第5 條、第6
      條規定自明。故未定租賃期限之耕地租用契約，依耕地三
      七五減租條例第1 條規定：「耕地之租佃，依本條例之規
      定，本條例未規定者，依土地法及其他法律之規定」，應
      適用土地法之規定。又土地法第114 條規定：「依不定期
      限租用耕地之契約，僅於有左列情形之一時終止之：一、
      承租人死亡而無繼承人者。二、承租人放棄其耕作權利時
      。三、出租人收回自耕時。四、耕地依法變更其使用時。
      五、違反民法第432 條及第462 條第2 項之規定時。六、
      違反第108 條之規定時。七、地租積欠達二年之總額時。
      」查，被告向許定厚承租系爭土地時，雙方並未約定租用
      期限，原告受讓系爭土地後，兩造就系爭土地之租用亦未
      簽訂書面契約、約定期限，為兩造所不爭執，本件應屬不
      定期限之耕地租用，至為明確。而被告自原告於81年4 月
      13日取得系爭土地以來，從未給付原告地租，亦為被告所
      是認，揆諸上述說明，原告自得終止兩造間之租約。
    2.有關出租人終止耕地租用契約之方式，土地法未設有特別
      規定，應適用民法之規定。而依民法第440 條第1 項規定
      ：「承租人租金支付有遲延者，出租人得定相當期限，催
      告承租人支付租金，如承租人於其期限內不為支付，出租
      人得終止契約。」本件原告已於93年10月26日以存證信函
      催告被告應於93年11月2 日前繳清最近5 年之租金89,262
      元，然被告於93年10月27日收受存證信函後，並未如期給
      付，原告乃再於93年11月8 日，以存證信函終止系爭耕地
      租用契約，該存證信函於93年11月10日送達被告等情，有
      麥寮郵局第68、72號存證信函及掛號郵件收件回執在卷可
      佐，並為兩造所不爭執，兩造間之租賃關係自原告終止租
      約之意思表示於93年11月10日到達被告時起，即歸於消滅
      。
  (四)、原告得本於所有權之作用，請求被告將系爭土地之地上物
      清除，並將系爭土地交還原告：
      按所有人對於無權占有或侵奪其所有物者，得請求返還之
      ，民法第767 條前段定有明文。原告為系爭土地登記簿登
      載之所有人，得本於所有人地位主張權利，已如前述。而
      本件兩造間之耕地租用關係業經原告終止而不存在，則被
      告繼續占用系爭土地，即屬無權占有。從而，原告依據上
      開規定，請求被告將所占用之系爭土地之地上物清除，將
      系爭土地交還原告，核屬相當，應予准許。
  (五)、原告於租賃契約存在期間，得請求被告給付租金，於被告
      無權占用期間，可請求被告返還相當於租金之利益：
    1.原告自81年4 月13日取得系爭土地所有權時起至系爭耕地
      租用契約終止前，原告得依土地法第106 條規定，請求被
      告給付地租。而系爭耕地租用契約於93年11月10日終止後
      ，被告繼續占用系爭土地為無權占用，於無權占用期間原
      告則可請求被告返還相當於租金之利益（最高法院61年台
      上字第1695號判例意旨參照）。本件被告自原告取得系爭
      土地起，即未給付原告任何租金，時間長達十餘年，原告
      請求被告給付最近5 年之租金，未逾上開期間，自屬有據
      。
    2.依土地法第110 條規定：「地租不得超過地價百分之八，
      約定地租或習慣地租超過地價百之八者，應比照地價百分
      之八減定之，不及地價百分之八者，依其約定或習慣。前
      項地價指法定地價，未經依法規定地價之地方，指最近三
      年之平均地價。」所謂法定地價，依同法第148 條規定，
      係指土地所有權人依該法所申報之地價。且所謂地租不得
      超過申報地價百分之八，乃指租金之最高限額而言，非必
      按申報地價百分之八計算之。本院審酌系爭土地位處農業
      區，由雲林縣台十七線麥寮往鹿港方向75公里處旁之產業
      道路進入，四周均係農田、養雞場，並無住家等情（見本
      院卷133 至135 頁），有勘驗筆錄在卷可參，認原告請求
      之地租，以按申報地價百分之四計算為適當。而系爭二筆
      土地88年度之申報地價為每平方公尺160 元，89至94年度
      之申報地價均為每平方公尺264 元，復有雲林縣臺西鄉地
      政事務所函文可佐（見本院卷第113 、130 頁）。依上開
      標準計算，原告得請求最近5 年之地租，自起訴時即93年
      12月9 日起往前推算5 年，即88年12月10日起至93年12月
      9 日止，金額總計為187,643 元【計算式：(1)88年12月10
      起至88年12月31日止之地租為（1785.24 ＋1785.24）×
      160 ×0.04×22/31 ÷12，(2)89年1 月1 日起至92年12月
      31日止之地租為（1785.24 ＋1785.24）×264×0.04×4
      ，(3)93年1 月1 日起至93年12月9 日止之地租為（1785
      .24 ＋1785.24）×264×0.04×（11＋9/31）÷12，(1)＋
      (2)＋(3)＝187642.93 ，元以下四捨五入），原告請求被告
      給付89,262元，未超過前述金額，核應准許。
五、綜上所述，原告依據民法第767 條前段之規定，請求被告應
    將系爭土地上之地上物清除，並將系爭土地交還原告。另依
    兩造間之耕地租用契約及不當得利之法律關係，請求被告給
    付89,262元，均有理由，應予准許。
六、原告陳明願供擔保，聲請宣告假執行，核無不合，爰酌定相
    當擔保金額准許之。本院另依民事訴訟法第392 條第2 項規
    定，依職權宣告被告於假執行程序實施前，以2,945,646 元
    為原告預供擔保，得免為假執行。
七、本件事證已臻明確，兩造其餘攻擊防禦方法及所提之證據，
    核與判決結果不生影響，不再一一論列，併此敘明。
八、訴訟費用負擔之依據：民事訴訟法第78條。
中　　華　　民　　國　　94　　年　　4 　　月　　13　　日
                  民事第一庭    法  官   蔡碧蓉
以上筆錄係照原本作成。
如對本判決上訴，須於判決送達後廿日內向本院提出上訴狀。
中　　華　　民　　國　　94　　年　　4 　　月　　13　　日
                                書記官   蔡嘉萍
